【裁判字號】    95,醫,10
【裁判日期】    970122
【裁判案由】    損害賠償
【裁判全文】
臺灣士林地方法院民事判決                95年度醫字第10號
原      告  辛○○○
                        1之2.
            戊○○
            癸○○
            壬○○
            庚○○
兼  共  同
訴訟代理人  己○○
被      告  臺北市立聯合醫院
法定代理人  乙○○
被      告  甲○○
            丙○○
共      同
訴訟代理人  何春源律師
上列當事人間請求損害賠償事件，本院於民國97年1 月8 日言詞
辯論終結，判決如下：
    主  文
原告之訴駁回。
訴訟費用新臺幣壹萬肆仟捌佰陸拾元由原告負擔。
    事  實  及  理  由
一、原告起訴主張：
  (一)羅雲通為原告辛○○○之夫，原告戊○○、癸○○、壬○○
    、庚○○、己○○之父，前因中風住進財團法人振興復健醫
    學中心（下稱振興醫院），治療穩定，於民國93年8 月17日
    出院，當日住進被告臺北市立聯合醫院陽明院區（下稱陽明
    院區）護理之家。遽羅雲通於93年9 月19日因發燒至陽明院
    區急診接受治療，並接受醫師建議住院治療，檢查發現遭細
    菌感染，且其中有MSRA之細菌，其為高度抗藥性之細菌，一
    般場所少見此種細菌，羅雲通顯係因遭院內感染。被告陽明
    院區就此自有過失，而應負損害賠償之責。
  (二)被告甲○○、丙○○分別為羅雲通之主治醫師及住院醫師，
    於羅雲通住院之初，給予抗生素Tydine及Exacin治療，因成
    效不彰，及已有抗藥性，經會診醫師建議下，於93年9 月30
    日改用抗生素Tienam治療，卻在翌日即停用該藥，改用原用
    之抗生素Tydine，用藥顯有不當。更於93年10月4 日改用抗
    生素Augmentin ，惟該藥於93年9 月29日細菌培養報告中已
    明示病人對其有抗藥性，益見被告甲○○、丙○○處置不當
    ，致羅雲通病情加重。嗣於93年10月11日轉院至振興醫院接
    受治療，惟因延宕過久，羅雲通於93年10月30日終因心肺衰
    竭死亡。
  (三)爰依民法第184 條、第185 條、第188 條、第194 條規定，
    請求被告連帶賠償由原告辛○○○支出之醫療費新臺幣（下
    同）10萬元、慰撫金30萬元，另連帶賠償其餘原告各20萬元
    之慰撫金等情。並聲明：被告應連帶給付原告辛○○○40萬
    元，連帶給付原告戊○○、癸○○、壬○○、庚○○、己○○各20萬元，及自起訴狀繕本送達翌日起至清償日止，按週
    年利率5%計算之利息。
二、被告則以：羅雲通於93年9 月19日因發燒而至被告陽明院區
    急診後轉辦住院治療，診斷肺部感染與尿道感染。其於住院
    期間只有前2 天發燒，隨即因抗生素使用，而不再發燒，且
    白血球數量亦屬正常，病情已顯著控制且改善。並於93年10
    月11日自動出院，出院時亦無發燒，且白血球數仍正常。而
    羅雲通接受治療期間並無白血球增高，亦無發燒，預防性抗
    生素已全程使用，且病人腎功能不足，非必要時抗生素使用
    必需慎重。羅雲通僅尿液培養呈陽性反應，白血球數正常、
    體溫正常、胸部X 光正常，此情形於臨床上只係共生，不能
    稱為感染，貿然使用抗生素，只會造成濫用抗生素而產生更
    多抗藥菌種，故立刻停用第3 代之抗生素Tienam，並無原告
    所指之藥物使用不當情事，伊等就羅雲通之治療並無何過失
    。又羅雲通轉院至振興醫院後始死亡，與伊等之治療並無直
    接因果關係，原告請求伊等連帶賠償損害，並無理由等語置
    辯。並聲明：駁回原告之訴。
三、兩造所不爭執之事項（見本院95年10月31日言詞辯論筆錄）
    ：
  (一)羅雲通於93年8 月17日住進陽明院區護理之家，93年9 月19
    日因發燒轉進陽明院區急診，經檢查後發現泌尿道遭細菌感
    染。羅雲通之主治醫師為被告甲○○，住院醫師則為被告丙○○。
  (二)羅雲通於93年10月11日主動轉院至振興醫院治療，於93年10
    月30日過世。
  (三)感染科醫師蔡燿州就羅雲通之感染，建議每6 小時用抗生素
    Tienam 500mg，主治醫師及住院醫師只採用1 天就改回原用
    藥。
  (四)原告辛○○○為羅雲通之妻，其餘原告為羅雲通之子女。
四、本件之爭點：(一)羅雲通有無在陽明院區護理之家遭院內感染
    ？(二)主治醫師甲○○、住院醫師丙○○在藥物使用及治療上
    有無過失？(三)羅雲通之死亡與被告之治療有無因果關係？茲
    析述如下：
  (一)羅雲通有無在陽明院區護理之家遭院內感染？
    經查，羅雲通於93年8 月17日住進陽明院區護理之家，93年
    9 月19日因發燒轉進陽明院區急診，經檢查後發現泌尿道遭
    細菌感染，為兩造所不爭執之事實，已如上述。本院就羅雲
    通所受之細菌感染原因為何，囑託行政院衛生署鑑定，據覆
    ：病人前因中風，於93年8 月17日住進陽明院區護理之家，
    於93年9 月19日因發燒至陽明院區急診，經檢查後發現泌尿
    道遭細菌感染，其感染之先行原因乃為年紀、抵抗力低、糖
    尿病，裝置導尿管等多重危險因子，而導致內源性感染。本
    病人無論在任何場所，均有可能遭受感染，故與其是否在護
    理之家之院內感染，難謂有關。有該署96年12月20日衛署醫
    字第0960212500號函附之行政院衛生署醫事審議委員會鑑定
    書（下稱系爭鑑定報告）1 份在卷為憑，是羅雲通所受之細
    菌感染，難認係因陽明院區護理之家之院內感染所致。故被
    告就此自難認有過失。
  (二)主治醫師甲○○、住院醫師丙○○在藥物使用及治療上有無
    過失？經查：
    羅雲通於93年9 月19日因泌尿道感染發燒而住進陽明院區
      ，其主治醫師為甲○○，住院醫師為丙○○。針對羅雲通
      泌尿道所受之細菌感染，曾會診感染科醫師蔡燿州，丁○○○○建議每6 小時使用抗生素Tienam 500mg，惟主治醫
      師及住院醫師只採用1 天就改回原用藥，為兩造所不爭執
      之事實，已如上述。
    本院就被告甲○○、丙○○在藥物之使用及治療上有無過
      失，尤其於93年9 月30日會診感染科醫師後，僅採用感染
      科醫師建議每6 小時用藥Tienam 500mg 1天，即改回原來
      用藥，是否適當？有無過失？及93年10月4 日所採用之抗
      生素經細菌培養後所為之藥物測試，是否已生抗藥性而無
      效？被告甲○○、丙○○仍繼續使用該抗生素，是否失當
      ？有無過失？等節，囑託行政院衛生署鑑定，據覆：主治
      醫師甲○○、住院醫師丙○○治療病人所用之抗生素，有
      Exacin治療尿道感染，符合尿道感染治療原則，尚未發現
      有疏失之處，在93年10月4 日所用之抗生素為對症治療，
      亦尚未發現有疏失之處，雖有系爭鑑定報告1 份在卷為憑
      。然就本院所詢被告甲○○、丙○○僅採用抗生素Tienam
      1 天即改回原來用藥，及93年10月4 日所採用之抗生素經
      細菌培養後所為藥物測試是否已生抗藥性而無效一節，隻
      字未提，系爭鑑定報告就此顯未盡完足，而有避重就輕之
      嫌。
    經本院核閱羅雲通於陽明院區之病歷記錄，被告陽明院區
      為羅雲通於93年9 月19日採集尿液為細菌培養，發現有1
      種菌種即大腸桿菌。93年9 月20日進行痰液之細菌培養，
      發現有2 種菌種，其中之一為MRSA（methicillin-
      resistant Staphylococcus aureus ，即已對甲氧苯青黴
      素具有抗藥性之金黃色葡萄球菌），93年9 月29日再次進
      行痰液之細菌培養，則已有3 種以上菌種，MRSA仍為其中
      之一。再比對該病歷中醫囑單之記載，93年9 月20日係使
      用抗生素Tydine及Exacin，93年9 月30日則改用抗生素
      Tienam，又仍併用抗生素Exacin，旋於93年10月1 日再改
      用前所用之抗生素Tydine，嗣於93年10月4 日除仍用抗生
      素Tydine 外 ，再併用抗生素Augmentin 。然觀諸卷附之
      會診單，被告丙○○醫師於93年9 月29日申請會診感染科
      醫師蔡燿州，會診單上即已註記目前抗生素之使用有抗藥
      性，而有請感染科醫師進一步評估之必要，顯見被告甲○○、丙○○已認斯時即迄至93年9 月29日止所用之抗生素
      皆有抗藥性，始請求會診。經丁○○○○建議每6 小時使
      用抗生素Tienam 500mg、Exacin，則有感染科醫師之評估
      單為憑，依上開醫囑單用藥記錄所載，被告甲○○醫師、
      丙○○醫師確依感染科醫師建議採用抗生素Tienam 500mg
      及抗生素Exacin，惟翌日旋改回93年9 月20日即曾使用之
      抗生素Tydine。而抗生素Tydine既係主治醫師、住院醫師
      認有抗藥性，始請求感染科醫師會診，已如上述，則何以
      經採感染科醫師建議用藥1 日後，旋改用該被認為具抗藥
      性之抗生素，即啟人疑竇。縱如被告甲○○所稱Tienam為
      第3 代抗生素，使用上需謹慎，且以羅雲通之白血球數正
      常、體溫正常、胸部X 光正常等情，認其體內細菌只係共
      生，而非感染，如貿然使用抗生素，只會造成濫用抗生素
      ，致生更多抗藥性菌種，以羅雲通年事已高，曾罹肝癌、
      冠狀動脈疾病等情，故僅使用抗生素Tienam 1日即停用等
      情，認其就此所為之醫療上診斷無誤，亦僅足認其停用第
      3 代抗生素Tienam尚無不當。然其既判斷羅雲通體內之細
      菌僅係共生而非感染，本即無再貿然施以其他抗生素之必
      要，惟停用抗生素Tienam後，竟又改用回其認已有抗藥性
      之抗生素Tydine，足見被告就羅雲通體內細菌所為「共生
      」而非「感染」之診斷，與其等決定是否使用抗生素及使
      用何種抗生素之治療方法，二者間似有矛盾，益徵93年10
      月1 日又改用被告已認有抗藥性之抗生素Tydine未盡妥適
      。
    再經本院詳觀護理記錄，93年10月3 日晚間8 時30分許，
      羅雲通之家屬要求再改用感染科醫師建議之抗生素Tienam
      。惟依上開醫囑單所載，被告丙○○醫師於93年10月4日
      決定除仍維持原用抗生素Tydine外，併用抗生素
      Augmentin 。然被告陽明院區於93年9 月20日、93年9 月
      29日就羅雲通之痰液先後所為細菌培養，並旋就所發現之
      菌種進行藥物敏感測試，依該測試結果，被告丙○○醫師
      於93年10 月4日對羅雲通所使用之抗生素Augmentin ，業
      於93年9 月29日之痰液細菌培養後，經藥物敏感測試，有
      二菌種對之有抗藥性，其一即為MRSA菌，有醫事檢驗師於
      93年10月2 日、93年10月4 日出具之臨床病理科細菌學及
      黴菌學檢驗申請報告單附於病歷為憑，是被告丙○○醫師
      於93年10 月4日再併用羅雲通體內之菌種對之已有抗藥性
      之抗生素Augmentin ，縱如系爭鑑定報告所認係對症治療
      ，亦難謂妥當。
  (三)羅雲通之死亡與被告之治療有無因果關係？經查：
    羅雲通於93年10月11日主動轉院至振興醫院治療，於93年
      10月30日過世，為兩造不爭執之事實。參以振興醫院出具
      之死亡證明所載之死亡原因為冠心病併缺血性心臟衰竭、
      併心律不整，而致上述死因之疾病則為肋膜積水。
    本院就羅雲通於93年10月11日轉院至振興醫院後，其所受
      之感染情形是否已受控制，嗣羅雲通於93年10月30日病逝
      ，與上開細菌感染有無因果關係一節，囑託行政院衛生署
      鑑定，據覆：病人於93年10月11日轉院至振興醫院後，其
      泌尿道之培養則為Yeast-like organism （類酵母菌）。
      依振興醫院病歷記載，病人轉入加護病房之原因，為心律
      不整、心臟衰弱及急性肺水腫。嗣於93年10月30日於振興
      醫院病逝，依振興醫院所記載之死亡原因與上述細菌感染
      無關，雖有系爭鑑定報告1 份附卷為憑，然經本院核閱羅
      雲通於振興醫院之病歷，93年10月13日就羅雲通所為之痰
      液細菌培養，仍見MRSA菌種，該菌種即為羅雲通於被告陽
      明院區住院時，先後2 次痰液細菌培養所見之菌種，是系
      爭鑑定報告就本院所詢羅雲通於陽明院區時所受之感染轉
      院至振興醫院後，是否已受控制一節，僅提及泌尿道之細
      菌培養為類酵母菌，完全未提及痰液之細菌培養仍有MRSA
      細菌，系爭鑑定報告就此仍屬避重就輕，語焉不詳，尚難
      遽信。
    復經本院細閱羅雲通於振興醫院之病歷，振興醫院於93年
      10月13日抽取羅雲通之胸水（即肋膜積水）檢驗，就厭氧
      菌之培養（Anaerobic culture） 呈陰性反應，嗜氧菌培
      養（Aerobic culture） 則於培養後48小時並無生長反應
      ，亦未發現任何微生物，有檢驗報告附於病歷為憑。另依
      93年10月28日之振興醫院就羅雲通胸水委外檢驗之報告所
      載，93年10月14日羅雲通之胸水檢體，經2 星期之細菌培
      養，並無黴菌生長反應，亦有微生物科黴菌檢驗報告單附
      於上開病歷為憑。而致羅雲通死亡之病症為肋膜積水，已
      如上述，惟該積水內既無細菌之存在，更無MRSA菌種之存
      在，足認羅雲通肺部所受之細菌感染雖於其自被告陽明院
      區轉院至振興醫院時尚未治癒，然其致死之肋膜積水與該
      細菌感染無涉，故羅雲通之死亡與上開細菌感染並無因果
      關係。
五、綜上所述，羅雲通於陽明院區護理之家所受之細菌感染為內
    源性感染，非係陽明院區護理之家院內感染所致，自難認陽
    明院區就此有過失。又被告甲○○、丙○○就羅雲通體內細
    菌之治療，所為用藥之選擇，雖未盡妥適，然羅雲通之死亡
    與其所受細菌感染無因果關係，自難認被告需就羅雲通之死
    亡負損害賠償之責。故原告依侵權行為之相關規定請求被告
    連帶賠償損害醫藥費用及精神慰撫金，並無理由，應予駁回
    。
六、本件事實已臻明確，兩造其餘攻擊防禦方法及證據經予審酌
    ，於訴訟判決結果不生影響，爰不再逐一論述。
七、據上論結，本件原告之訴為無理由，依民事訴訟法第78條、
    第85條第1 項前段，判決如主文。
中    華    民    國    97    年    1     月    22    日
                  民事第二庭  法  官  方彬彬
以上正本證明與原本無異。
如對本判決上訴，應於判決送達後20日內向本院提出上訴狀。
中    華    民    國    97    年    1     月    25    日
                              書記官  王玉雙


司法院資訊處製作；財團法人民間司法改革基金會備份。
